臺灣高雄地方法院刑事判決　　　　　　　100年度易字第574號
公　訴　人　臺灣高雄地方法院檢察署檢察官
被　　　告　楊善富
上列被告因脫逃案件，經檢察官聲請簡易判決處刑（99年度偵字
第33374 號），本院認不宜以簡易判決處刑，改依通常程序審理
，判決如下：
    主  文
楊善富無罪。
    理  由
一、聲請簡易判決處刑意旨略以：被告楊善富因於99年9 月中旬
    ，涉犯多起搶奪、竊盜案件，為高雄市政府警察局苓雅分局
    （下簡稱苓雅分局）警員於民國99年10月1 日某時許，在位
    於高雄市○○區○○路65號之全家便利商店前盤查後，發現
    其隨身物品中有99年9 月28日下午4 時6 分許，在台塑加油
    站（位於高雄市大寮區○○○路與萬丹路口）加油之統一發
    票1 紙，因該發票與員警查證涉案機車加油時間、地點相符
    ，員警乃將被告帶回苓雅分局偵辦。在分局內，經警提出相
    關搶案監視錄影畫面，被告始坦承犯行，員警隨即依刑事訴
    訟法第88條之1 第1 項將被告逕行拘提，並上手銬、腳鐐，
    是被告為依法逮捕之人。惟被告在苓雅分局偵查隊辦理移送
    作業，並依刑事訴訟法第88條之1 第2 項中段規定報請檢察
    官簽發拘票取得拘票前，見負責看守之苓雅分局刑事小隊長
    黃勝嘉，為便利其簽名、蓋章而將手銬解開，乃基於脫逃之
    犯意，利用黃勝嘉為製作指紋及照相前置作業而短暫離開之
    機，將稍微鬆開之腳鐐開啟後，於同日下午4 時39分許，趁
    隙逃離苓雅分局。嗣經黃勝嘉發覺後，動員人力搜尋，於同
    年月2 日8 時許逮獲楊善富。因認被告涉犯刑法第161 條第
    1 項之脫逃罪嫌等語。
二、程序方面：按被告以外之人於審判外之言詞或書面陳述，除
    法律有規定者外，不得作為證據；又被告以外之人於審判外
    之陳述，雖不符合同法第159 條之1 至第159 條之4 之規定
    ，但經當事人於審判程序同意作為證據，法院審酌該言詞陳
    述或書面陳述作成時之情況，認為適當者，亦得為證據。當
    事人、代理人或辯護人於法院調查證據時，知有第159 條第
    1 項不得為證據之情形，而未於言詞辯論終結前聲明異議者
    ，視為有前項之同意，刑事訴訟法第159 條第1 項及第159
    條之5 分別定有明文。查本件判決所引用據以認定事實之各
    項證據，除符合刑事訴訟法第159 條之1 至4 所列之傳聞例
    外規定，本得做為證據外，餘均經檢察官、被告於本院準備
    程序及審理中同意做為證據（見本院100 年度審易字第856
    號卷第26頁、100 年度易字第574 號卷第39頁），且於言詞
    辯論終結前，均未聲明異議，本院審酌該等證據作成時之狀
    況，並無違法取證之情事，且無不宜作為證據之情形，依上
    開說明，認均有證據能力。
三、實體方面：
  (一)按行為之處罰，以行為時之法律有明文規定者為限；行為不
    罰者，應諭知無罪之判決，刑法第1 條及刑事訴訟法第301
    條第1 項後段分別定有明文。次按刑法之脫逃罪，其犯罪主
    體須為依法逮捕拘禁之囚人，若被違法逮捕拘禁之人，縱有
    脫逃行為，仍不能構成該條罪名；法警於實施拘提之際並未
    依法出示拘票，縱被拘人明知其為實行拘提而乘間脫逃，亦
    不成立脫逃罪，最高法院23年非字第77號、21年非字第40號
    判例參照。末按檢察官、司法警察官或司法警察偵查犯罪，
    有下列情形之一而情況急迫者，得逕行拘提之：一、因現行
    犯之供述，且有事實足認為共犯嫌疑重大者。二、在執行或
    在押中之脫逃者。三、有事實足認為犯罪嫌疑重大，經被盤
    查而逃逸者。但所犯顯係最重本刑為1 年以下有期徒刑、拘
    役或專科罰金之罪者，不在此限。四、所犯為死刑、無期徒
    刑或最輕本刑為5 年以上有期徒刑之罪，嫌疑重大，有事實
    足認為有逃亡之虞者，刑事訴訟法第88條之1 第1 項定有明
    文。
  (二)聲請簡易判決處刑意旨認被告涉犯脫逃罪嫌，無非以被告於
    偵查中之供述，證人即負責看守被告之員警黃勝嘉之證述，
    及苓雅分局偵查隊48人勤務分配表、職務報告、偵查報告各
    1 份為其論據（見偵卷第2 頁至第3 頁、第14頁至第15頁、
    第48頁至第50頁、第59頁）。訊據被告固坦承於前開時、地
    ，經警告知拘提並上手銬、腳鐐後，趁負責看守之員警不注
    意之際，自行解開腳鐐逃離分局等情，惟陳稱：伊有無成立
    脫逃罪，請鈞院判斷等語。經查：
  1.被告於99年9 月中旬，涉犯多起搶奪、竊盜案件，為苓雅分
    局警員於99年10月1 日某時許，在前開便利商店前盤查後，
    發現其隨身物品中有99年9 月28日下午4 時6 分許，在前開
    加油站加油之統一發票1 紙，因該發票與員警查證涉案機車
    加油時間、地點相符，員警乃將被告帶回苓雅分局偵辦。在
    分局內，經警提出相關搶案監視錄影畫面，被告始坦承犯行
    ，員警隨即依刑事訴訟法第88條之1 第1 項將被告逕行拘提
    ，並上手銬、腳鐐。而被告在苓雅分局偵查隊辦理移送作業
    ，並依刑事訴訟法第88條之1 第2 項中段規定報請檢察官簽
    發拘票取得拘票前，見負責看守之苓雅分局刑事小隊長黃勝
    嘉，為便利其簽名、蓋章而將手銬解開，乃利用黃勝嘉為製
    作指紋及照相前置作業而短暫離開之機，將稍微鬆開之腳鐐
    開啟後，於同日下午4 時39分許，趁隙逃離苓雅分局等情，
    業據被告於偵查及審理中之坦認不諱（見偵卷第47頁至第48
    頁、100 年度審易字第856 號卷第25頁至第26頁），核與證
    人黃勝嘉於偵查中及證人郭志鴻於本院審理中所證均相符合
    （見偵卷第49頁至第50頁；本院卷第34頁至第38頁），並有
    有職務報告、偵查報告、逕行拘提犯罪嫌疑人報告書、拘票
    各1 紙（見偵卷第2 頁至第6 頁、第14頁至第15頁）在卷可
    按，此部分之事實，堪以認定。
  2.被告之所以為警認涉犯搶奪、竊盜罪嫌，並於99年10月1 日
    至苓雅分局接受調查，依證人即被告所涉搶奪案件承辦員警
    郭志鴻於本院審理時證稱：伊為被告涉犯搶奪案件之承辦人
    ，伊靠監視器鎖定係同一輛機車犯案後，於99年9 月28日在
    大寮區中庄附近查案，剛好遇到該機車之騎士與蔡昀陞短暫
    聊天後，前往台塑加油站加油。伊便於99年10月1 日，透過
    蔡昀陞把被告約到高雄市○○區○○路全家便利商店前，因
    被告住在該便利商店附近，因此當時被告並未騎鎖定之機車
    ，當時被告否認有騎該機車，且把身上的物品掏出供伊檢視
    ，伊發現有1 張加油的發票，和伊當天跟監被告行蹤吻合，
    乃詢問被告是否願意回分局協助調查，被告應允，伊在全家
    超商那裡沒有用強制力拘束被告自由等語（見本院卷第34頁
    、第36頁），佐以證人郭志鴻就被告所涉竊盜、搶奪案件所
    製作之職務報告（參偵卷第14頁），可知員警郭志鴻係因被
    告騎乘遭鎖定之機車，而認被告涉犯搶奪、竊盜罪嫌重大。
    且於員警認被告涉有犯罪嫌疑後，被告係主動偕同員警返回
    分局接受調查，並無遭盤查而逃逸之情形。再被告並非在執
    行或在押中之脫逃者，則有臺灣高等法院被告前案紀錄表乙
    份在卷可憑，而其所涉竊盜、搶奪案件，均非最輕本刑五年
    以上有期徒刑之罪，顯然被告並無刑事訴訟法第88條之1 第
    1 項所規定得逕行拘提之情狀。準此，雖苓雅分局警員形式
    上已對被告為逕行拘提，然該逕行拘提於法未合，縱被告有
    脫逃行為，依前開判例意旨，自不能以脫逃罪相繩。
  3.至公訴人於準備程序陳稱：傳訊證人郭志鴻，以證明被告當
    時衣服露有犯罪痕跡之情形，或發現其他可能疑為犯罪人之
    情狀等語，有準備程序筆錄在卷可稽（參審易卷第26頁、第
    27頁），似認被告符合刑事訴訟法第88條第3 項第2 款之要
    件，而能論以現行犯，員警自得依同條第1 項規定逕行逮捕
    。惟觀之刑事訴訟法第88條第1 項規定：現行犯，不問何人
    得逕行逮捕之。所以規定不拘身分，任何人都可逮捕現行犯
    ，顯係因該條第2 項規定：於犯罪實施中或實施後即時發覺
    者，為現行犯。因犯罪事實中或實施後即時發覺之情形，誤
    認實施犯罪人之機率甚微，基於時效之關係，乃規定任何人
    均得逕行逮捕。依此而論，同條第3 項所列舉之具體事由，
    因以現行犯論，故不問何人亦得逕行逮捕，解釋上自不能逸
    脫現行犯之定義，以降低誤認犯罪人之風險。此可由該條第
    3 項第2 款規定，與刑事訴訟法第88條之1 第1 項第3 款規
    定，實質上均係以犯罪嫌疑重大為前提，然為逕行拘提時，
    須有司法調查權限之檢察官、司法警察官或司法警察方能為
    之，且須嫌疑人遭盤查而逃逸，並且情況急迫。而該條第3
    項第2 款規則無任何限制，若又不受該條第2 項現行犯定義
    之拘束，實際上操作時，執法人員勢必採用限制較少之逕行
    逮捕規定，而使刑事訴訟法第88條之1 第1 項第3 款規定成
    為具文。是縱某事由形式上符合該條第3 項之規定，然亦須
    與犯罪行為發生之時間具有相當程度之密接性，始能論以現
    行犯。而本件被告最後一次犯罪時間為99年9 月18日，業據
    證人郭志鴻證述明確（參本院卷第38頁），距99年10月1 日
    員警限制被告人身自由時，相隔長達13日而與其最後一次犯
    行已不具時間之密接性，縱認被告可疑為犯罪人，亦不得依
    刑事訴訟法第88條規定，逕行逮捕，至為灼然，併此敘明。
四、綜上所述，本件被告未有刑事訴訟法第88條之1 第1 項各款
    規定得逕行拘提之情形，苓雅分局對被告所為之逕行拘提並
    非合法，雖被告確有脫逃行為，亦與脫逃罪之構成要件有間
    ，其行為係屬不罰，依法自應為被告無罪之判決。
據上論斷，應依刑事訴訟法第452 條、第301 條第1 項後段，判
決如主文。
本案經檢察官劉慕珊到庭執行職務
中    華    民    國   100    年    6     月    21    日
                  刑事第十四庭  法  官    林揚奇
以上正本證明與原本無異。
如不服本判決應於收受判決後10日內向本院提出上訴書狀，並應
敘述具體理由。其未敘述上訴理由者，應於上訴期間屆滿後20日
內向本院補提理由書(均須按他造當事人之人數附繕本)「切勿逕
送上級法院」。
中    華    民    國   100    年    6     月    21    日
                                書記官    何明昌